臺灣高等法院民事判決
111年度上字第431號
上  訴  人  財政部國有財產署
法定代理人  曾國基    
訴訟代理人  郭曉蓉    
複  代理人  楊政雄律師
            陳美華律師
參  加  人  臺北市政府工務局水利工程處
法定代理人  陳郭正    
訴訟代理人  黃旭田律師
            陳盈如律師
被  上訴人  楊謝陳明媚
            謝淑圓    
共      同
訴訟代理人  郭睦萱律師
複  代理人  張郁姝律師
上列當事人間請求塗銷土地所有權登記等事件，上訴人對於中華
民國111年1月14日臺灣士林地方法院110年度訴字第164號第一審
判決提起上訴，被上訴人並為一部訴之撤回，本院於111年11月2
2日言詞辯論終結，判決如下：
    主      文
上訴駁回。
第二審訴訟費用（除撤回部分外）由上訴人負擔。
    事實及理由
一、被上訴人主張：伊等被繼承人謝因所有坐落○○州○○郡○○街○○
    底字○○底000-0番地、○○一堡○○底○○沙尾000-0番地（下稱00
    -0、000-0番地），因河川敷地依序於日據時期遭處分削除
    並辦理閉鎖登記，嗣於民國91年9月18日公告浮覆，編列為
    臺北市○○區○○段0○段000地號土地、同區○○段0小段000地號
    土地（下合稱系爭土地，分稱000、000地號土地），分別於
    96年12月29日、同年月17日以第一次登記原因登記為國有(
    下稱系爭登記)，伊等與謝因之其餘繼承人所有權當然回復
    ，無待申請地政機關核准，即因繼承而公同共有各該土地，
    系爭登記已侵害伊等所有權等情，爰依繼承及民法第767條
    第1項、第828條第2項準用第821條等規定，求為命上訴人塗
    銷系爭登記之判決（原審就上開部分為被上訴人勝訴之判決
    ，上訴人不服，提起上訴；另被上訴人因上訴人於本院第二
    審程序中陳明不再爭執系爭土地為被上訴人及謝因之其餘繼
    承人公同共有而撤回確認訴訟之起訴部分〈見本院卷第372至
    373頁〉，不予贅述）。並答辯聲明：上訴駁回。
二、上訴人則以：系爭土地浮覆後原所有權非當然回覆，應先由
    謝因之繼承人依土地法第12條第2項規定，向地政機關申請
    回復所有權，始足當之，被上訴人單獨提起本件訴訟，當事
    人不適格。且445地號土地僅物理上浮覆，但尚未公告劃出
    河川區域外，亦無前揭土地法規定之適用。又謝因之部分繼
    承人前已就系爭土地取得另案勝訴判決（案依序列：原法院
    110年度訴字第680號、本院111年度上字第174號、最高法院
    111年度台上字第2253號），確認系爭土地為謝因之全體繼
    承人公同共有，並命伊塗銷系爭登記確定，被上訴人另行起
    訴，欠缺權利保護必要。否則，其請求權行使亦已罹於時效
    等語，資為抗辯。並上訴聲明：㈠原判決除撤回部分外廢棄
    。㈡上開廢棄部分，被上訴人在第一審之訴駁回。
三、查謝因所有000-0、000-0番地於日據時期因河川敷地依序於
    23年（昭和9年）4月13日、5年（大正5年）3月15日辦理閉
    鎖登記，嗣於91年9月18日經地政機關公告浮覆，於同年10
    月8日編列為432、445地號土地，復於96年12月29日、同年
    月17日以第一次登記原因登記為國有，並依序以上訴人、參
    加人為管理機關；另謝因於25年（昭和11年）4月9日死亡，
    被上訴人為其再轉繼承人之一等事實，為兩造所不爭執（見
    本院卷第212至213、372頁），並有謝因之繼承系統表、土
    地登記謄本、浮覆地面積計算清冊、臺北市士林地政事務所
    （下稱士林地政）110年3月5日函暨附件、新北市三重戶政
    事務所110年7月22日函暨附件、新北市新莊戶政事務所111
    年9月13日函暨附件可稽（見原審卷一第86至104、360至381
    、574至579頁、本院卷第223至259頁）。
四、被上訴人主張謝因所有系爭土地於91年間公告浮覆，伊等與
    其餘謝因繼承人之所有權當然回復，系爭土地於96年間經登
    記為國有，侵害伊等繼承人之所有權，系爭登記應予塗銷等
    語，為上訴人所否認，並以前揭情詞置辯。爰審酌如次：
  ㈠關於被上訴人提起本件訴訟是否為適格當事人及有無受權利
    保護之必要（即訴之利益）部分：
　⒈按當事人適格，係指具體訴訟可為當事人之資格，得受本案
    之判決而言，訴訟標的之主體，通常為適格之當事人。又所
    有人對於無權占有或侵奪其所有物者，得請求返還之。對於
    妨害其所有權者，得請求除去之。有妨害其所有權之虞者，
    得請求防止之；各公同共有人對於第三人，得就公同共有物
    之全部為本於所有權之請求，民法第767條第1項、第828條
    第2項準用第821條本文定有明文。查被上訴人主張伊等為系
    爭土地之公同共有人，系爭登記侵害伊等與其餘公同共有人
    （即謝因之其餘繼承人）之所有權，依前揭民法規定，請求
    上訴人塗銷系爭登記，依前說明，自屬適格之當事人。
  ⒉次按，民法第828條第2項準用第821條規定之公同共有人中一
    人或數人本於所有權，就公同共有物之全部起訴請求排除侵
    害，係基於自己之權利，與民事訴訟法第401條第2項所稱為
    他人而為原告之情形有別，無論其訴訟結果為勝敗，效力均
    不直接及於其他共有人。是上訴人與謝因部分繼承人間之另
    案判決雖已判命上訴人應塗銷系爭登記確定，有該案歷審判
    決可稽（見本院卷第165至187、293至295頁），惟上訴人迄
    未自動履行，該案對造亦未持之向地政機關辦理塗銷登記，
    且被上訴人依前所述，非另案確定判決效力所及之人，無從
    逕依該確定判決單獨辦理塗銷登記，系爭登記至本件言詞辯
    論終結時仍未塗銷，則被上訴人主張該妨害依然存在，依前
    揭民法提起本件塗銷訴訟，亦難謂欠缺權利保護要件。
  ㈡關於被上訴人請求上訴人塗銷系爭登記有無理由，及其請求 
    權是否罹於時效部分：
　⒈按私有土地，因天然變遷成為湖澤或可通運之水道時，其所
    有權視為消滅；前項土地，回復原狀時，經原所有權人證明
    為其原有者，仍回復其所有權，土地法第12條第1項、第2項
    定有明文。所謂私有土地因成為公共需用之湖澤或可通運之
    水道，其所有權視為消滅，並非土地物理上之滅失，所有權
    亦僅擬制消滅，當該土地回復原狀時，依同條第2項之規定
    ，原土地所有人之所有權當然回復，無待申請地政機關核准
    ；至同項所稱「經原所有權人證明為其原有」，乃行政程序
    申請所需之證明方法，不因之影響其實體上權利（最高法院
    103年度第9次民事庭會議決議參照）；另所稱「回復原狀時
    」，則指私有土地因天然變遷成為湖澤或可通運之水道後，
    回復原有之狀態時而言，經濟部依水利法第78條授權規定訂
    定之河川管理辦法第6條第8款固規定：「浮覆地：指河川區
    域土地因河川變遷或因施設河防建造物，經公告劃出河川區
    域以外之土地」，僅屬該類土地依水利法及河川管理辦法相
    關規定其使用應否受限制之問題，尚不影響土地是否已因浮
    覆而「回復原狀」之判斷。
　⒉查日據時期登記為謝因所有之000-0、000-0番地因河川敷地
    ，分別於23年4月13日、5年3月15日辦理閉鎖登記，嗣於91
    年9月18日公告浮覆（含部分浮覆，下同），並由士林地政
    列編為432地號土地、445地號土地等情，業如前述，足見00
    0-0、000-0番地至遲於91年間確已浮覆（即回復原狀），系
    爭土地之所有權，不待謝因之繼承人向地政機關請求核准為
    回復登記，即當然回復。至445地號土地是否經公告劃出河
    川區域，則非所問。是上訴人辯稱系爭土地於91年間浮覆後
    ，被上訴人及謝因之其餘繼承人應先依土地法第12條第2項
    規定向地政機關申請獲准後，其所有權始回復，或445地號
    土地物理上雖已浮覆，但尚未經公告劃出河川區域，即難認
    已回復原狀云云，依前說明，均無可採。
　⒊又日據時期已登記之土地，因成為河川、水道經塗銷登記，
    臺灣光復後土地浮覆，原所有權人未依我國法令辦理土地總
    登記，於該土地登記為國有後，其依民法第767條第1項規定
    行使物上請求權時，固有消滅時效規定之適用（最高法院11
    0年度台上大字第1153號裁定意旨參照）。惟地政機關就特
    定土地在登記簿「標示部」所為之登記，並未涉及其權利之
    歸屬，自無構成妨害原所有人所有權可言，是前述物上請求
    權時效之起算，應自該土地登記為國有開始起算。查系爭土
    地於91年間公告浮覆並經編列為432、445地號土地，謝因之
    繼承人對於各該土地之所有權當然回復並公同共有之；前述
    土地嗣於96年12月29日及同年月17日以第一次登記原因登記
    為國有，已如前述，系爭登記自對於謝因繼承人之所有權行
    使構成妨害，被上訴人既為謝因繼承人之一，則其於未逾15
    年請求權時效之110年1月20日，依民法第767條第1項、第82
    8條第2項準用第821條規定提起本件訴訟，請求上訴人塗銷
    系爭登記（見原審卷第12頁收文戳），核屬有據。上訴人以
    系爭土地於79年間物理上已浮覆，或各該土地於91年10月18
    日已辦理標示部之登記為由，抗辯本件請求權應自斯時開始
    起算，而已罹於時效云云，俱無可採。
五、綜上所述，被上訴人依繼承及民法第767條第1項中段、第82
    8條第2項準用第821條規定，請求上訴人塗銷系爭登記，為
    有理由，應予准許。從而原審就上開部分為上訴人敗訴之判
    決，並無不合。上訴論旨指摘原判決此部分不當，求予廢棄
    改判，為無理由，應駁回其上訴。
六、本件事證已臻明確，兩造其餘之攻擊或防禦方法及所用之證
    據，經本院斟酌後，認為均不足以影響本判決之結果，爰不
    逐一論列，附此敘明。
七、據上論結，本件上訴為無理由，判決如主文。
中　　華　　民　　國　　111 　年　　12　　月　　20　　日
                  民事第七庭    
                      審判長法  官  林翠華
                            法  官  許炎灶
                            法  官  蔡惠琪
正本係照原本作成。
如不服本判決，應於收受送達後20日內向本院提出上訴書狀，其
未表明上訴理由者，應於提出上訴後20日內向本院補提理由書狀
（均須按他造當事人之人數附繕本）上訴時應提出委任律師或具
有律師資格之人之委任狀；委任有律師資格者，另應附具律師資
格證書及釋明委任人與受任人有民事訴訟法第466 條之1第1項但
書或第2項所定關係之釋明文書影本。如委任律師提起上訴者，
應一併繳納上訴審裁判費。
中　　華　　民　　國　　111 　年　　12　　月　　20　　日

  　　　　　　　　　　　　　書記官  蕭英傑